最高法院刑事判決　　　　　　九十六年度台上字第七一０五號
上　訴　人　台灣高等法院台南分院檢察署檢察官
上　訴　人
即　被　告　甲○○
　　　　　　乙○○
　　　　　　丙○○
上 列一 人
選任辯護人　楊丕銘律師
上　訴　人
即　被　告　戊○○○ 女民國○○年○月○○日生
　　　　　　　　　　 身分證統一編號：Ｚ000000000
　　　　　　　　　 　住台灣省台南縣關廟鄉埤頭村4鄰埤頭33
被　　　告　 丁○○　男民國○○年○月○○日生
　　　　　　　　　　 身分證統一編號：Ｚ000000000
　　　　　　　　　　 住台灣省台南縣關廟鄉○○村○○路157
上列上訴人等因被告等違反貪污治罪條例案件，不服台灣高等法
院台南分院中華民國九十六年二月十五日第二審更審判決（九十
五年度重上更(二)字第九六號，起訴案號：台灣台南地方法院檢察
署八十九年度偵字第七八六三、一○一一六號），提起上訴，本
院判決如下：
    主  文
原判決關於甲○○、乙○○、丙○○、戊○○○部分撤銷，發回
台灣高等法院台南分院。
其他上訴駁回。
    理  由
壹、撤銷發回（即甲○○、乙○○、丙○○、戊○○○）部分：
本件原判決撤銷第一審關於上訴人即被告甲○○、乙○○、丙○
○、戊○○○部分之科刑判決，改判依行為時牽連犯從一重論處
甲○○以連續依據法令從事公務之人員，經辦公用工程，收取回
扣罪刑（累犯），論處乙○○、丙○○以共同連續依據法令從事
公務之人員，對於主管之事務，明知違背法令，直接圖其他私人
不法利益，因而獲得利益各罪刑；論處戊○○○以共同連續對於
依據法令從事公務之人員，關於違背職務之行為，交付賄賂罪刑
，固非無見。
惟查：（一）被告或共犯之自白，不得作為有罪判決之唯一證據
，仍應調查其他必要之證據，以察其是否與事實相符，刑事訴訟
法第一百五十六條第二項定有明文，其立法意旨乃在防範被告或
共犯自白之虛擬致與真實不符，故對自白在證據上之價值加以限
制，明定須藉補強證據以擔保其真實性。所謂補強證據，係指除
該自白本身之外，其他足以證明該自白之犯罪事實確具有相當程
度真實性之證據而言，雖所補強者，非以事實之全部為必要，但
亦須因補強證據之質量，與自白之相互利用，足使犯罪事實獲得
確信者，始足當之。兩名以上共犯之自白，不問是否屬於同一程
序（共同被告），縱所述內容一致，仍屬自白之範疇，究非自白
以外之其他必要證據，故此之所謂補強證據，應求諸於共犯自白
以外，實際存在之有關被告與犯罪者間相關聯之一切證據；必共
犯之自白先有補強證據，而後始得以該自白為被告或其他共犯自
白之補強證據，殊不能逕以共犯兩者之自白相互間作為證明其中
一方所自白犯罪事實之補強證據。原判決認定甲○○係台南縣關
廟鄉鄉長，於經辦如原判決附表（下稱附表）二所示之公用工程
，向包商李金生（已死亡，經第一審判決公訴不受理）、戊○○
○夫妻收取所交付之回扣新台幣（下同）六百五十九萬六千九百
十四元，因認甲○○觸犯貪污治罪條例第四條第一項第三款之經
辦公用工程收取回扣罪，戊○○○則觸犯同條例第十一條第三項
、第一項之違背職務交付賄賂罪，並與李金生為共同正犯等情。
似僅以戊○○○與李金生之自白相合為唯一證據（見原判決理由
欄：貳、甲、被告戊○○○部分，丁、被告甲○○部分：二之〈
三〉），依上說明，自仍不足以作為上開犯罪之補強證據。從而
，甲○○、戊○○○是否確有戊○○○與李金生所自白之犯罪事
實，自仍須調查其他必要之證據，以資判斷。此與李金生夫妻上
揭自白，得否採為該部分論罪之依據，至有關係。原審未進一步
詳予調查，為必要之論斷及說明，遽採上揭自白為此部分犯罪之
唯一基礎，殊難謂無調查職責未盡及判決理由欠備之違背法令。
（二）證據雖經調查而其內容尚未明瞭，以致判斷證明力是否合
理，認定事實是否適當不明瞭者，即與未經調查無異，如遽行判
決，仍屬應於審判期日調查之證據而未予調查之違法。原判決既
引用戊○○○於法務部調查局台南縣調查站（下稱調查站）自白
：「我通常都是在每件工程完工驗收結算付款後，隔幾日後，我
就前往關廟鄉農會我先生李金生帳號000000000000
00提領百分之五之工程款回扣，但是我每次提款係連工資、貸
款一起領，再從中交付百分之五回扣款，由我先生轉交與甲○○
。」、「均由我先生至關廟鄉公所領取公庫支票，再由我持往關
廟鄉農會轉帳至我先生李金生前述帳戶內。」等語，資為甲○○
向李金生夫婦收取附表二工程回扣之論據。則附表二編號一至一
一四等筆工程之「完工驗收」及「結算付款」日期，各為何時？
李金生於領取上開一百十四筆工程款之「公庫支票」（依卷內資
料，似多以關廟鄉公所為受款人），其每筆之金額、日期、支票
號碼，以及提兌（提現或存入帳戶兌領）情形各如何，即有先予
逐一（筆）調查、表列究明之必要，然後再與案內李金生上揭關
廟鄉農會帳戶內之存提款明細（見原審上訴卷第四至二二頁）詳
為比對，審認說明戊○○○前揭自白是否真實，憑以論斷上開李
金生帳戶（或依案內所載李金生另於台南區中小企業銀行之帳戶
）得否作為其與戊○○○所自白犯罪事實之補強證據，方足以昭
折服。原審未遑調查剖析明白，遽行判決，即不無應於審判期日
調查之證據而未予調查之違法。（三）按貪污治罪條例第四條第
一項第三款之經辦工程收取回扣罪，係對於公務員貪瀆行為之特
別規定；而同條例第六條第一項第四款之圖利罪，則為公務員貪
瀆行為之概括規定；必其犯罪情形不合於公務員貪瀆行為之特別
規定者，始適用圖利罪之概括性規定。該二罪之間雖具有特別規
定與概括性規定之關係，但在法律概念上，係分屬不同構成要件
之犯罪行為，並無同一行為之高低度階段關係存在，其二罪間亦
無方法或結果行為與目的行為之牽連關係存在。依原判決事實之
認定，甲○○似係基於經辦公用工程收取回扣之概括犯意，連續
向包商李金生夫妻收取附表二之工程回扣；復另分別與乙○○、
丙○○基於違背法令圖利之概括犯意聯絡，而有事實欄二、三所
載圖利其他包商使之取得附表三編號一至七十、附表四編號一至
十四所示工程（乙○○圖利部分），附表五編號一至四四八、附
表六編號一至四四、七四至七六所示工程（丙○○圖利部分）。
如若所認無訛，則甲○○所犯上開二罪，即應分別論罪，不能謂
其違背法令圖利行為，與所犯經辦公用工程收取回扣行為，二者
之間具有方法或結果行為與目的行為之牽連關係存在。原判決於
理由內先謂：甲○○就附表二所示工程收取戊○○○、李金生所
交付工程回扣之行為，基於特別規定優於普通規定之原則，不另
就同條例第六條第一項第四款公務員圖利罪論罪（見原判決第五
一頁倒數第一行至第五二頁第五行），復以：甲○○所犯經辦公
用工程收取回扣罪與圖利等罪間有方法目的之牽連關係，應從一
重之經辦公用工程收取回扣罪處斷（見原判決第五四頁第十二行
至二三行），難謂無適用法則不當之違法。（四）有罪之判決書
，應於理由內記載其認定犯罪事實所憑之證據及其認定之理由，
刑事訴訟法第三百十條第一款定有明文。就所稱「認定之理由」
言，當然包括法院對卷存證據資料，為如何之取捨及其何以形成
此項心證之判斷理由在內，均應為翔實之論敘，否則即為判決不
載理由，依同法第三百七十九條第十四款前段規定，其判決當然
違背法令。原判決於事實欄二、三載認甲○○分別與乙○○、丙
○○共同製作不實之比價紀錄表，觸犯刑法第二百十三條之公務
員登載不實罪，並未於理由內依據卷存證據資料（諸如比價紀錄
表等）論敘其憑以認定之證據及形成心證之理由，自屬判決不載
理由之違背法令。（五）科刑之判決書，須將認定之犯罪事實詳
記於事實欄，然後於理由內逐一說明其憑以認定之證據，使事實
與理由兩相一致，方為合法，倘事實已有敘及，而理由欄內未加
說明，是為理由不備。又有罪判決書事實之認定與理由之說明必
須一致；且其說明理由所憑之證據，須與卷內證據資料相適合，
否則即有證據上理由矛盾之違法。原判決於事實欄二認定甲○○
與乙○○共同以洩漏底價方式，圖利李金生、曾榮雲、楊榮和、
楊來福、盧永祥、歐成興、吳宗元（以上六人均判決無罪確定）
、沈尚發（判決免刑、圖利部分不另諭知無罪確定）等特定廠商
，在實質上無人競標之情形下，以接近底價九成五以上之金額分
別標得如附表三編號一至七十所示工程、附表四編號一至十四所
示工程等情；然於理由內僅引述乙○○、楊榮和、吳宗元、李金
生、馬玉明（李金生外甥）等人之供述為證據，對於如何圖利曾
榮雲、楊來福、盧永祥、歐成興、沈尚發等人部分，並未說明其
憑以認定之證據及理由，所為判決已有理由欠備之違法；且依楊
榮和、吳宗元、李金生、馬玉明等人供述，部分內容似係指證丙
○○洩漏底價（見原判決第十四至十七頁），原判決併引為乙○
○部分之犯罪證據，亦有證據上理由矛盾之違誤。（六）認定犯
罪事實應憑證據，此之證據應屬存在於案卷內可資查考者，始足
與焉，如依個人主觀之推斷，而認為與情事相符者，其所為之判
斷，即屬違背經驗法則。原判決於理由欄戊、四，計算論列甲○
○、乙○○、丙○○等人圖利金額，係認「以實際工程決算價款
超過底價百分之九十以上之金額為其各工程圖利之金額，為其直
接圖特定廠商有形利益，較符合一般工程慣例係以底價百分之十
為其利潤」為說明。惟原判決究係依如何之事證憑以認定所謂「
一般工程慣例上係以底價百分之十為其利潤」，則未見引證加以
論述，自屬主觀之推斷，所為判斷即難認為適法。以上或為上訴
意旨所指摘，或為本院得依職權調查之事項，應認原判決關於甲
○○、乙○○、丙○○、戊○○○部分仍有撤銷發回更審之原因
。至原判決不另為無罪諭知部分，基於審判不可分，應併予發回
。
貳、上訴駁回（即丁○○）部分：
按刑事訴訟法第三百七十七條規定，上訴於第三審法院，非以判
決違背法令為理由，不得為之。是提起第三審上訴，應以原判決
違背法令為理由，係屬法定要件。如果上訴理由書狀並未依據卷
內訴訟資料，具體指摘原判決不適用何種法則或如何適用不當，
或所指摘原判決違法情事，顯與法律規定得為第三審上訴理由之
違法情形，不相適合時，均應認其上訴為違背法律上之程式，予
以駁回。本件原判決以公訴意旨略稱：沈尚發為能標取工程，透
過被告丁○○與甲○○接觸圍標事宜，而與甲○○、乙○○、丙
○○共同以圍標、洩漏底價方式對工程舞弊，使沈尚發非法取得
六千二百四十九萬七千七百六十元工程，並經由被告轉交回扣百
分之十予甲○○，計六百九十六萬餘元；因認丁○○涉嫌共犯貪
污治罪條例第十一條第一項交付賄賂、同條例第四條第一項第三
款經辦公用工程舞弊、刑法第一百三十二條第一項公務員洩漏國
防以外應秘密之消息等罪嫌云云。惟經原審審理結果，認被告犯
罪不能證明，因而撤銷第一審關於被告共同連續犯違背職務交付
賄賂罪之科刑判決（經辦公用工程舞弊等罪則不另諭知無罪），
改判諭知被告無罪，已敘明：沈尚發固曾自白將回扣託由丁○○
轉交甲○○，然其所稱致送甲○○工程回扣之數額前後不符，已
存有瑕疵，甲○○復堅決否認有收取回扣之情事，被告於調查站
初詢及檢察官民國八十九年六月二十八日訊問時原均否認犯行，
並經檢察官訊問後諭知飭回，然於筆錄之後，又載有補訊，被告
於補訊時始自白：「工程是沈尚發自己去爭取的，我並沒有插股
，……，沈尚發有把百分之十的回扣給我，我轉交給甲○○，拿
去他家給他，拿幾次我忘記了。」、「是沈尚發請我拿給甲○○
的，我沒有拿到好處。」等語。此部分因卷內查無錄音帶可供勘
驗，應認檢察官違背法定程序未錄音，依刑事訴訟法第一百五十
八條之四審酌結果，應認不具證據能力。況依卷存證據資料，本
件關於交付賄賂部分，除被告與共犯沈尚發間不甚一致之自白外
，其二人間或彼此與甲○○間，經查並無資金往來，亦查無帳冊
登載資料等除自白以外之其他補強證據，資為證明共犯之自白與
事實相符，尚難僅憑自白論罪等情綦詳，並說明被告亦不成立經
辦公用工程舞弊罪及公務員洩漏國防以外應秘密之消息罪之理由
（見原判決理由丑、壹、五），經核並無違誤。檢察官上訴意旨
略稱：（一）錄音帶遺失與地檢署無涉，並非未錄音。原判決認
屬未錄音並指偵查筆錄無證據能力，即有違誤。（二）被告與沈
尚發均自白交付工程回扣給甲○○，原判決以其所供數額不一致
，而為有利被告之認定，實屬理由不備等語。惟查：刑事訴訟法
第一百六十一條第一項規定：「檢察官就被告犯罪事實，應負舉
證責任，並指出證明之方法。」因此，檢察官對於起訴之犯罪事
實，應負提出證據及說服之實質舉證責任。倘其所提出之證據，
不足為被告有罪之積極證明，或其闡明之證明方法，無從說服法
官以形成被告有罪之心證，基於無罪推定之原則，自應為被告無
罪判決之諭知。按共犯之自白，不問是否屬於同一程序（共同被
告），縱彼此所述內容一致，仍屬自白，並非自白以外之其他必
要證據，尚不足以謂共犯之自白相互間得作為證明其所自白犯罪
事實之補強證據。本件關於交付賄賂部分，縱認被告確有於前揭
偵查補訊時為自白，然除據被告與沈尚發不一致之自白外，檢察
官並未提出其他適合於證明犯罪事實之積極補強證據，並闡明其
證據方法與待證事實之關係。原審對於卷內訴訟資料，復已逐一
剖析，參互審酌，仍無從獲得有罪之心證，因而為被告有利之認
定，於法洵無違誤。上訴意旨(一)所指，核與共犯自白不得互為補
強之判決結果不生影響，依刑事訴訟法第三百八十條規定，自非
適法之第三審上訴理由，其餘上訴意旨則係徒就原審取捨證據及
判斷其證明力職權之適法行使，及判決內已明白論斷之事項，任
憑己見為不同之評價，執以指摘原判決違法，與法律規定得為第
三審上訴理由之違法情形，不相適合，應認檢察官此部分之上訴
為違背法律上之程式，應予駁回。
據上論結，應依刑事訴訟法第三百九十七條、第四百零一條、第
三百九十五條前段，判決如主文。
中　　華　　民　　國　九十六　年 　十二 　月　 十三 　日
                      最高法院刑事第六庭
                          審判長法官  呂　潮　澤
                                法官  吳　昆　仁
                                法官  孫　增　同
                                法官  吳　　　燦
                                法官  李　英　勇
      本件正本證明與原本無異
                                      書  記  官
中　　華　　民　　國　九十六　年　 十二 　月 　十七 　日
                                                      Ｅ
